臺灣新竹地方法院民事判決  
111年度訴字第275號
原      告  台新國際商業銀行股份有限公司


法定代理人  尚瑞強  
訴訟代理人  陳金華  
            邱志仁  


被      告  郭錦樺    現於法務部○○○○○○○


            郭錦全   

            郭錦貴  

            郭錦淨  

上列當事人間代位請求分割遺產事件，本院於民國111年8月2日
辯論終結，判決如下：
 主      文
被告就被繼承人郭淇河及郭溫申所遺如附表所示之遺產，按如附
表所示應繼分比例分割為分別共有。
訴訟費用由被告依附表所示比例負擔。
    事實及理由
壹、程序方面：
    被告除郭錦樺外，均經合法通知，未於言詞辯論期日到場，
    核無民事訴訟法第386 條所列各款情形，爰依原告之聲請，
    由其一造辯論而為判決。
貳、實體部分：
一、原告起訴主張：被告郭錦樺對於原告尚有債務迄未清償完畢
    ，又被告等4人共同繼承被繼承人郭淇河及郭溫申所遺系爭
    遺產，迄今無法達成分割之協議，且系爭遺產並無不能分割
    之情形，被告即被代位人郭錦樺怠於行使分割系爭遺產之權
    利，原告為保全債權，爰依民法第242條、第1148條、第823
    條第1項、第830條第2項規定，代位被代位人郭錦樺請求分
    割系爭遺產，並聲明：如主文所示。
二、被告則以：
（一）被告郭錦樺表示希望與銀行協商。
　　　被告郭錦全表示為郭錦樺個人的債務。
（二）其餘被告未於言詞辯論期日到場，亦未提出書狀為任何聲
      明或陳述。
三、本院之判斷：
（一）原告主張被代位人郭錦樺對於原告尚有金錢債權迄未清償
      完畢之事實，業據提出本院105年度司促字第10187號債權
      憑證為證，堪信原告此部分主張為真實。
（二）原告復主張被告與被代位人郭錦樺共同繼承郭淇河所有之
      系爭遺產已辦妥公同共有之繼承登記，尚未辦理分割等情
      ，且被繼承人郭溫申亦於108年4月21日去世，業據原告提
      出土地登記第二類謄本、新竹縣地籍異動索引、繼承系統
      表、被繼承人之除戶戶籍謄本及其全體繼承人之戶籍謄本
      等件為證，且繼承人亦未有拋棄繼承之情事，是原告此部
      分主張亦堪信為真。
（三）按債務人怠於行使其權利時，債權人因保全債權，得以自
      己之名義，行使其權利，民法第242 條前段定有明文。債
      權人得予代位債務人行使之權利，並非僅以請求權為限，
      凡非專屬於債務人本身之權利，均得為之。此項代位權行
      使之範圍，就同法第243 條但書規定旨趣推之，並不以保
      存行為為限，凡以權利之保存或實行為目的之一切審判上
      或審判外之行為，諸如假扣押、假處分、聲請強制執行、
      實行擔保權、催告、提起訴訟等，債權人皆得代位行使（
      最高法院69年臺抗字第240 號判例參照）。查被告即被代
      位人郭錦樺名下僅有繼承之系爭遺產，別無其他財產，此
      有被告即被代位人郭錦樺之全國財產稅總歸戶財產查詢清
      單在卷為憑，堪認被告即被代位人郭錦樺已屬無資力，原
      告有保全其債權之必要。又被告與被告即被代位人郭錦樺
      共同繼承被繼承人郭淇河及郭溫申所留系爭遺產，並無不
      能分割之情形，被告即被代位人郭錦樺自得隨時依法訴請
      分割遺產，然其在原告向其催討未果後，仍未行使其遺產
      分割權利，足徵被告即被代位人郭錦樺確有怠於行使其遺
      產分割之權利，原告為保全債權，代位請求分割遺產，要
      屬有據。
（四）按公同關係存續中，各公同共有人，不得請求分割其公同
      共有物；公同共有物之處分及其他之權利行使，除法律另
      有規定外，應得公同共有人全體之同意；繼承人有數人時
      ，在分割遺產前，各繼承人對於遺產全部為公同共有；繼
      承人得隨時請求分割遺產，但法律另有規定或契約另有訂
      定者，不在此限，民法第829 條、第828 條第3 項、第11
      51條及第1164條分別定有明文。再按遺產分割既以消滅遺
      產公同共有關係為目的，故除被繼承人以遺囑禁止繼承人
      分割之遺產，及共同繼承人以契約約定禁止分割之遺產外
      ，應以全部遺產整體為分割，不能以遺產中之個別財產為
      分割之對象。欲將遺產之公同共有關係變更（即分割）為
      分別共有關係，如得公同共有人全體之同意，即可就遺產
      之全部或一部為分割，此與裁判分割應以遺產為一體為分
      割，而非以遺產中個別財產之分割為對象者，尚屬有間（
      最高法院84年度臺上字第2410號、98年度臺上字第79號判
      決參照）。準此，遺產為全體繼承人公同共有，於公同共
      有關係存續中，不得請求分割共有物，然繼承人得依民法
      第1164條規定，起訴請求分割遺產，並應以全部遺產為分
      割對象，不得僅針對個別之遺產進行分割。又系爭遺產並
      無不能分割之情形，被告與被告即被代位人郭錦樺亦無不
      分割之約定，復未曾協議分割方法，是原告代位被告即被
      代位人郭錦樺提起本件訴訟，請求判決分割被告與被告即
      被代位人郭錦樺共同繼承被繼承人郭淇河及郭溫申所留之
      系爭遺產，揆諸上開法律規定，洵屬有據，應予准許。
（五）又分割之方法不能協議決定，或於協議決定後因消滅時效
      完成經共有人拒絕履行者，法院得因任何共有人之請求，
      命以原物分配於各共有人，民法第824 條第2 項第1 款定
      有明文。公同共有物之分割，除法律另有規定外，準用關
      於共有物分割之規定，同法第830 條第2 項亦有明示。再
      者，裁判分割共有物訴訟，為形式之形成訴訟，其事件本
      質為非訟事件，究依何種方式為適當，法院有自由裁量之
      權，並應斟酌當事人之聲明、共有物之性質、經濟效用及
      全體共有人之利益等情事公平決之，不受當事人聲明之拘
      束，惟應斟酌共有人之利害關係、共有物之性質、價格及
      利用效益等情事，以謀分割方法之公平適當。原告主張將
      系爭遺產以被告及被告即被代位人郭錦樺之應繼分分割為
      分別共有，經本院審酌系爭遺產之性質、經濟效用及使用
      現況，認如將系爭遺產按被告及被告即被代位人郭錦樺之
      應繼分分割為分別共有，應不會損及被告及被告即被代位
      人郭錦樺之利益，尚屬公平合理，爰判決如主文第1項所
      示。
四、綜上所述，原告主張被告即被代位人郭錦樺怠於行使對附表
    所示之系爭遺產之遺產分割請求權，原告為保全其債權，依
    民法第242 條、第1164條規定，代位被告即被代位人郭錦樺
    提起本訴，訴請被告與被告即被代位人郭錦樺應就被繼承人
    郭淇河及郭溫申所遺如附表所示之土地應按附表所示應繼分
    比例分割為分別共有，為有理由，應予准許。
五、訴訟費用負擔之依據：民事訴訟法第78條。
中　　華　　民　　國　　111 　年　　8 　　月　　24　　日
                  民事第二庭法　官　彭淑苑
以上正本係照原本作成。
如對本判決上訴，須於判決送達後20日內向本院提出上訴狀。如
委任律師提起上訴者，應一併繳納上訴審裁判費。
中　　華　　民　　國　　111 　年　　8 　　月　　24　　日
                            書記官　林琬茹